臺灣新竹地方法院民事判決　八十八年度重訴字第三六號
　　原　　　告　　甲○○○
　　被　　　告　　乙○○
　　複　代理人　　丙○○
右當事人間給付價金事件，本院判決如左：
    主    文
原告之訴及假執行之聲請均駁回。
訴訟費用由原告負擔。
    事    實
甲、原告方面：
一、聲明：
（一）先位聲明：(1)被告應給付原告新台幣（下同）八百二十萬元，及自民國八十五
      年七月二十六日起至清償日止按年息百分之五計算之利息。(2)訴訟費用由被告
      負擔。(3)願供擔保請准宣告假執行。
（二）備位聲明：(1)被告就坐落新竹市○○段四六五地號，面積七一點一七平方公尺
      之，所有權全部之土地，及門牌號碼新竹市○○路七０六巷三五弄三二號一樓
      及二樓之建物，面積八九點零四平方公尺等二筆不動產，於八十四年十月十七
      日在新竹市地政事務所之所有權移轉登記應予塗銷，回復原告所有。(2)訴訟費
      用由被告負擔。
二、陳述：
（一）原告原以呂於東名義起訴，後發覺有誤，爰變更為甲○○○，合先敘明。
（二）緣兩造於八十四年九月二十六日簽訂買賣契約，約定由被告向原告購買原告所
      有坐落於新竹市○○段四六五地號，面積七一點一七平方公尺之土地，及門牌
      號碼為新竹市○○路七０六巷三五弄三二號一樓及二樓之建物，面積八九點零
      四平方公尺等二筆不動產（以下簡稱系爭房地），約定總價為一千四百萬元。
      簽約時被告先給付原告三十萬元之訂金，簽約後被告另代原告承受原告向新竹
      市第一信用合作社之貸款四百五十萬元，並給付原告一百萬元，故被告尚餘八
      百二十萬元之價金未付。原告業已依約將系爭房地移轉登記予被告，則被告應
      依前開買賣契約第二條第三款約定於過戶後付清尾款，然迭經原告催討，被告
      皆置之不理，迄未支付。按買受人對於出賣人，有交付約定價金之義務，民法
      第三百六十七條定有明文。原告以八十五年七月十八日新竹西門郵局第第二三
      八號存證信函催告被告於函到後七日內付款，被告應自上開存證信函到達後七
      日起負遲延責任，原告爰依法請求判如先位聲明所示。
（三）原告所發之前開存證信函已有解除契約之意思表示，若本院認兩造間之買賣契
      約已因原告之催告而解除，原告不得請求買賣價金，則解除契約後雙方互負回
      復原狀之義務，被告應將自原告受領之系爭房地之所有權移轉登記塗銷，回復
      為原告所有。又若本院認為原告先前所發之存證信函未為合法之解除契約之意
      思表示，則原告以八十八年四月二十三日之準備（一）狀為解除契約之意思表
      示，於訴狀繕本送達被告時為合法之解除，被告須將前開不動產移轉登記塗銷
      ，返還予原告，原告爰依法請求判決如備位聲明所示。
三、對被告抗辯之陳述：
（一）查原告訴之變更及追加係在被告收受訴狀之前，且無礙於被告之防禦及訴訟之
      終結，故於法無違。
（二）次查，被告辯稱其為原告代償原告積欠訴外人韓竹麗之七百萬元借款債務，並
      由買賣價金中扣除云云，並非實在。原告雖曾於八十一年、八十三年間向訴外
      人韓竹麗借款本金三百萬元，並提供系爭房地，及新豐鄉○○段九七四地號土
      地及其上四一二建號之建物（以下簡稱新豐鄉房地）分別設定三百萬元及四百
      萬元之最高限額抵押權，以擔保前開債權，其中系爭房地之抵押權人韓建剛僅
      係訴外人韓竹麗之人頭，原告實際之借款對象為訴外人韓竹麗，而八十四年間
      訴外人韓竹麗因經營地下錢莊涉嫌重利罪而遭調查，訴外人韓竹麗拜託訴外人
      呂於東於檢方偵訊時證稱不記得利息若干，嗣訴外人韓竹麗為免受追訴而出國
      ，故由其夫即訴外人溫進財出面同意訴外人呂於東將前開三百萬元之債務加計
      利息以三百八十萬元償還，訴外人呂於東並於八十四年十月間以出售工廠模具
      之款項二百五十萬元，另加上籌措之一百三十萬元，共三百八十萬元，至訴外
      人韓竹麗之公司，交付予訴外人韓竹麗之夫即訴外人溫進財。另訴外人韓竹麗
      持有之支票有一部份係重覆開立，乃到期票據因退票而再開新票償還舊債，但
      原票並未收回，例如：票號一０八三九八，面額四十萬元，發票日為八十四年
      四月三十日之支票，係償付票號一０八三二五，面額四十萬元、發票日為八十
      四年三月三十一日到期之支票；票號一０八三九九、一０八四００，面額各二
      十五萬元之支票，係償付票號一０八三五六，面額五十萬元，發票日為八十四
      年三月三十一日之支票，因此訴外人韓竹麗之債權額並非所有支票面額相加，
      故訴外人韓竹麗之債權確僅有三百八十萬元，而非如訴外人韓竹麗所言之七百
      萬元。故前開債務原告已全數清償，且此債務確與本件買賣無關，自無由被告
      代原告清償之理。又原告於清償前開對訴外人韓竹麗之債務後，之所以未塗銷
      訴外人韓竹麗在新豐鄉房地上所設定之抵押權登記，係因第一順位之抵押權人
      已聲請拍賣，原告擬保留訴外人韓竹麗之第二順位抵押權登記，以便拍賣價金
      償還第一順位如有剩餘，可由原告自己優先取回，但因拍賣價金太低，原告未
      能取得分文，而訴外人韓竹麗之抵押權亦因拍賣而被塗銷，據此，被告更無必
      要去清償。又按一般錢莊借款加成設定之慣例，設定抵押額絕對不會等於借款
      額，故被告辯稱訴外人韓竹麗對原告之借款債權為七百萬元云云，自無足採。
      且若兩造間確有由被告代償原告積欠訴外人韓竹麗之債務，以抵償買賣價金之
      約定，而被告已付清價金，何以被告一直未要求原告交屋？
（三）又按買賣契約就付款方式如有任何特殊之約定，必然於簽約時言明且記明於契
      約書中，兩造如有約定將償還原告對訴外人韓竹麗之債務當作給付買賣價金之
      條件，何以買賣契約中並無此項記載？可見雙方訂約時並無此項約定。再者，
      若訂約後有任何條件變更，亦會在雙方契約上加註，不可能僅在單方契約上記
      載，本件原告所持有之買賣契約中完全無由被告代償原告對訴外人韓竹麗之債
      務以抵償價金之記載，證人彭采楹雖證稱此係因原告每次都未帶契約正本去云
      云，惟此顯與常情不合，不足採信。且被告持有之契約上交款備忘錄中，雖加
      註「清償李吳秀琴南大路房子設定三百萬元正˙˙˙（尚餘欠款一三０、００
      ０）」等字樣，並有原告之夫即訴外人呂於東之簽名，然訴外人呂於東於簽名
      時，並無該段文字之記載，蓋該段文字所記位置係用以填載票據明細之欄位，
      若以現金給付，該欄位應屬空白，而截至訴外人呂於東於八十五年一月三十一
      日收到第六筆一十三萬元時止，該票據明細欄均屬空白，訴外人呂於東確未見
      過該段文字之記載，何況第六筆款訴外人呂於東之簽名緊接於一十三萬元後面
      之空白處，而非簽署於該段文字之末尾處，益見於訴外人呂於東未簽名承認該
      段文字記述，另本件原告之姓名為「甲○○○」，雙方當事人及代書不可能不
      知，然該段文字卻接連三次誤書為「李吳秀琴」，如訴外人呂於東簽名時確見
      到該段文字，必然會指出其誤立即予以更正。凡此均足證被告持有之契約中此
      部份之記載係被告臨訟囑他人偽造。又被告持有契約中第五欄金額向下加註之
      「支票退還總額尚欠一三０、０００」亦屬偽添。至於特約事項指稱土地建物
      完全過戶時，甲方應給付乙方新台幣一百萬元，係原告同意被告保留一百萬元
      之尾款於最後才付清，其他則應照契約第二條之約定給付，惟被告於其所持有
      之契約上擅自以立可白將一百萬元塗改成九十八萬元，顯係其於最後一次付款
      之後所拼湊出該金額，且第二項「甲方同意讓乙方住到八十五年三月二十六日
      為止」等字樣，亦屬被告所偽添。
（四）又原告確實於八十四年十月間已以現金清償對訴外人韓竹麗三百八十萬元之債
      務，並取回全部支票、清償證明及塗銷抵押權設定所需之文件，若被告辯稱係
      因其代原告清償而消滅此債務等語屬實，則證人溫進財作證時應直接說出此段
      經過，惟本院提示清償證明予證人溫進財時，證人溫進財卻證稱該清償證明係
      清償八十三年四月間二百萬元之債務，原告並未清償八十三年五月間之四百萬
      元債務等語，後始因被告之訴訟代理人為之彌縫，而改稱係因債務抵銷而發此
      清償證明，其證詞顯然前後矛盾，殊不足採。另證人韓竹麗證稱原告自八十四
      年起向其借款，惟其先稱中途有還一部份，最後尚欠七百多萬元，後又改稱八
      十四年後所借款項均未清償，其證詞前後矛盾，自不足採。另訴外人韓竹麗既
      為地下錢莊業者，豈有伊欠他人錢之道理，故被告與證人溫進財稱訴外人韓竹
      麗欠被告八百萬元，而以債權讓與抵債一說，顯難採信。
（五）又買賣不動產若標的有其他負擔，雙方僅需就該項負擔議定解決之方法，與其
      他不動產無關。本件系爭房地上原僅有新竹第一信用合作社五百四十萬元及訴
      外人韓建剛三百萬元之抵押權設定，僅需就此二筆抵押權處理之方式為約定，
      與原告另筆新豐鄉房地之抵押權無關，原告何須同意被告代償此部份之抵押債
      權。
（六）又依系爭買賣契約第四條第二款約定，稅捐（包括增值稅、契稅）全由被告負
      擔，原告自不可能事後同意此款由價金中扣除，況且契稅為二萬七千九百三十
      一元，增值稅為六十二萬一千一百七十二元，合計為六十四萬九千一百零三元
      ，此款已於八十四年十月十四日繳納，金額明確，雙方自不可能於八十四年十
      二月十五日約定以八十七萬元之數額來扣抵，另被告亦自承「交款備忘錄之附
      記是雙方湊出來之金額」等語，是足呼應原告主張係被告零星付了一百二十八
      萬元之後，為抵賴餘額，始以總價扣除已付款及貸款後，倒算回去，再將差額
      八十七萬元以增值稅、契稅之名義充數，故被告辯稱由其代繳稅捐八十七萬元
      ，並自買賣價金中扣除云云，亦不實在。
（七）又被告於第一次答辯狀中，就付款之情事係將現金一百二十八萬元先逐項列出
      ，表示此現金部分先付，再扣完其聲稱代償之三百萬元、四百萬元及四百八十
      五萬元後，得出差額八十七萬元，並指此數額為稅金，然被告於開庭後又指稱
      係先扣稅款後，差額十三萬元以現金付清云云，其先後次序及計算方式顯有出
      入。依契約之約定，被告本應於增值稅單核發後即付六百七十萬元，詎被告一
      直諉稱沒錢，拖拖拉拉零星付款，且代書即訴外人彭采楹亦偏袒被告，在被告
      尚未依約付款前即將系爭房地過戶予被告，延至今日，原告始恍然大悟，被告
      係與地下錢莊業者即訴外人韓竹麗勾結，由訴外人韓竹麗介紹被告向原告購買
      系爭不動產，於給付不到一成之現金後，再以虛偽之債權債務關係脫免餘款之
      給付義務。
乙、被告方面：
一、聲明：（一）原告之訴駁回。（二）如受不利判決，願供擔保，請准宣告免為假
    執行。
二、陳述：
（一）原告本係「呂於東」，其訴之聲明為「給付買賣價金」，開庭後變更原告為「
      甲○○○」，訴之聲明則增加備位聲明為「塗銷所有權移轉登記」，被告對此
      訴之變更及追加不予同意，合先敘明。
（二）原告呂於東起訴主張被告於八十四年九月二十六日向其購買房地，尚欠其價金
      八百二十萬元云云，惟查被告並未與原告呂於東訂約，故本件訴訟顯無理由，
      應予駁回。
（三）又縱認前開訴之變更及追加應予准許，惟查：
  １、被告於八十四年九月二十六日向原告甲○○○購買系爭房地，約定價金一千四
      百萬元，被告亦已全部付清（八十四年九月二十六日付三十萬元、八十四年十
      一月八日付十萬元、八十四年十一月三十日付十萬元、八十四年十二月七日付
      五萬元、八十四年十二月十五日付六十萬元、八十五年一月三十一日付十三萬
      元，另原告曾向訴外人韓建剛借款三百萬元，並就系爭房地設定抵押，向訴外
      人韓竹麗借款四百萬元，並以新豐鄉房地設定抵押，向新竹市第一信用合作社
      借款四百八十五萬元，亦就系爭房地設定抵押，上開三筆借款均由被告代為清
      償，並自買賣價金中扣除，又系爭房地過戶之增值稅及契稅，雙方約定為八十
      七萬元，不做退補，由被告代繳，並自買賣價金中扣除），故原告起訴請求給
      付價金，顯無理由。
  ２、又簽訂系爭買賣契約當時，雙方言明買賣系爭房地之條件為原告實拿一百萬元
      ，由被告代為承受原告積欠訴外人韓建剛、韓竹麗之債務、系爭房地之貸款及
      其他稅捐，另因原告之要求，屋內之冷氣及若干設備由被告另付價金三十萬元
      購買，被告就此部分殺價二萬元，以二十八萬元成交，故被告應給付原告之價
      金共計一百二十八萬元。嗣雙方至代書即訴外人彭采楹之事務所要求訴外人彭
      采楹依前開條件書寫買賣契約，訴外人彭采楹表示因前開條件與制式格式不同
      ，其不知如何書寫，故建議雙方先按照一般格式書寫，並將條件部份以附約方
      式記載，惟數次簽約過程中，原告均故意不攜其所持有之買賣契約書前往，訴
      外人彭采楹只好僅記載於被告所持之買賣契約書上，再由原告簽名，故造成二
      份買賣契約內容不同。因雙方訂約過程中有前述曲折之經過，致兩造所簽訂之
      書面契約，有諸多與實情不符之處，但仍有些許細節可得知實情，例如原告所
      持之買賣契約契約第二條已記載付款辦法，但又於第十四條約定：「房、地完
      全過戶時，甲方應給付乙方一百萬元。」，而被告所持之買賣契約第十四條則
      記載：「房、地過戶後甲方應付九十八萬元。」，此即係前述被告向原告殺價
      二萬元之故，故足證兩造間就系爭契約確有如前述條件之約定。至於原告所稱
      ：「至於特約事項指稱土地建物完全過戶時，甲方應給付乙方新台幣一百萬元
      ，係原告同意被告保留一百萬元尾款，最後才付清。」等語，並非事實，蓋倘
      如原告起訴主張買賣價金一千四百萬元、簽約付三十萬元、第二次付款六百七
      十萬元、銀行貸款承受四百五十萬元，則尾款應還有二百五十萬元，並非一百
      萬元。
  ３、又據證人呂於東證稱：卷附支票影本十二張、本票影本一張、剪報影本一張是
      向訴外人韓竹麗借款時所開立等語，足證原告積欠訴外人韓竹麗、韓建剛七百
      多萬元一事屬實。又原告並未清償前開借款，前開借款係由被告代為清償之後
      ，訴外人韓竹麗、韓建剛始出具清償證明予原告，此情業經證人韓竹麗證稱在
      卷。又證人呂於東雖證稱：「清償證明開出前一週在韓竹麗新竹市公司付現金
      三百八十萬元予韓竹麗。」等語，惟查訴外人韓竹麗所出具之清償證明日期為
      八十四年十月二十三日，而訴外人韓竹麗於八十四年八月三十日出國，八十五
      年六月十八日始回國，訴外人呂於東如何於八十四年十月中旬在新竹市還三百
      八十萬元之現金予訴外人韓竹麗？後經證人韓竹麗證稱當時其並未在國內後，
      證人呂於東即改口：錢是還給溫進財云云，足見其陳述均係臨訟杜撰之詞，不
      足採信。又原告果已清償前開債務，何以其未取回票據？故其稱前開借款已清
      償云云，並非事實。
  ４、又擔保物雖經拍賣，惟若價格過低致第二順位之抵押權人雖因未獲清償而其抵
      押權依法被塗銷者，其原因債權仍存在，原告卻稱新豐鄉房地第一順位銀行已
      拍賣，韓竹麗之抵押權已因拍賣而塗銷，被告更無必要去清償云云，此亦可證
      原告對新豐鄉房地所設定之抵押債權並未清償予訴外人韓竹麗。
  ５、又被告所持之契約後附之「交款備忘錄」上之記載，均係訴外人彭采楹所寫，
      至於「甲○○○」誤載為「李吳秀琴」，乃係訴外人彭采楹之筆誤，蓋書寫錯
      誤係常事，不足為奇，而訴外人呂於東當時雖發現此項筆誤，卻不予更正，暗
      留下日後訴訟之伏筆，可見其心術不正。
    理    由
甲、程序方面
    本件原告起訴狀列載呂於東為原告，嗣於起訴狀繕本送達被告前，將原告變更為
    甲○○○，依民事訴訟法第二百五十五條第一項前段規定，應予准許。
乙、實體方面
一、兩造不爭執之事實：
（一）兩造於八十四年九月二十六日簽訂買賣契約，約定由被告向原告購買原告所有
      之系爭房地，總價為一千四百萬元，被告另代原告承受原告向新竹市第一信用
      合作社之抵押債權，並將該金額自買賣價金中扣除。
（二）被告已支付原告一百二十八萬元現金。
（三）被告所提出之買賣契約第十四條「特約事項」條款下方之「呂於東」簽名一枚
      ，及修改處之原告「甲○○○」之印文，及契約所附交款備忘錄附表中收款人
      簽章欄位之「呂於東」簽名六枚，均為真正。
二、得心證之理由
    本件兩造爭執點為：被告是否已付清買賣價金？兩造有無約定由被告代償原告對
    訴外人韓竹麗之借款債務，並將該款項自買賣價金中扣除？該借款債務金額為若
    干？被告是否已代償該債務？及兩造是否約定由原告負擔土地增值稅及契稅，並
    限定金額為八十七萬元，不作找補？又被告承受新竹市第一信用合作社之抵押債
    權為若干？
（一）查原告與被告各自提出之買賣契約書正本，第二條付款期限及移交不動產方法
      均載明：本約簽訂時，甲方（即被告）付乙方（即原告）部分價款含定金三十
      萬元，第二次付款則俟土地增值稅單契約單下後，甲方應付乙方六百七十萬元
      ，第三次付款俟土地建物完全過戶後付清尾款。惟關於第十四條特約事項及契
      約後附之交款備忘錄，兩造所提之買賣契約書版本內容則互異，原告提出之買
      賣契約第十四條特約事項記載「乙○○接收甲○○○銀行貸款的部份，因此俟
      土地建物完全過戶時甲方應付乙方新台幣壹佰萬元正」。被告提出之買賣契約
      書第十四條特約事項則記載「一、乙○○接收甲○○○銀行貸款的部份，因此
      俟土地建物完全過戶時甲方應付給乙方新台幣玖拾捌萬元正（訂金不包括）。
      二、甲方同意讓乙方住到八十五年三月二十六日為止。」原告之夫呂於東則於
      後方簽名、蓋章。另原告之買賣契約後附之交款備忘錄為空白，而被告提出之
      買賣契約後附之交款備忘錄則載明八十四年九月二十六日付三十萬元，同年十
      一月八日付十萬元，同年十一月三十日付十萬元，同年十二月七日付五萬元，
      同年十二月十五日付六十萬元，八十五年一月三十一日付十三萬元，收款摘要
      欄則記載「清償李吳秀琴南大路房子設定三○○萬元正，清償李吳秀琴新豐房
      子設定四○○萬元正，清償李吳秀琴新竹一信房貸四八五元含利息。經雙方協
      議土地增值稅與契稅明定為八十七萬不做退補再經協議此款全額由買賣總價一
      四○○萬元中扣除，以上清償金額及另支付左列所示現金一一五萬共計000
      00000。（尚餘款一三○○○○）」，原告夫呂於東並於後方收款人簽章
      欄簽名六枚，上開契約內容分別有兩造提出之買賣契約書二份正本在卷可稽。
（二）本件原告主張兩造買賣契約第二條既已就付款方式記載明確，如嗣後約定內容
      有變更，自應在雙方契約書上加註，不可能僅在被告所持有之買賣契約單方面
      註記，原告持有之契約上則付之闕如，故被告主張兩造嗣後約定由被告為原告
      代償訴外人韓竹麗之七百萬元借款債務，及改由原告負擔土地增值稅及契稅，
      並將上開金額自買賣價金中扣除云云，並不實在。而被告則抗辯交款備忘錄之
      收款摘要欄內所載文字，確經兩造合意，並由代書彭采楹於八十四年十二月十
      五日記載於被告所持有之買賣契約書上，因原告藉故未帶契約書前往，故代書
      彭采楹只好僅記載在被告所持有之買賣契約書上，並由原告之夫呂於東在該記
      載之後方簽名等語。經查：
      (1)被告抗辯因原告積欠證人韓竹麗七百萬元，乃與被告約定由被告代償上開債
        務，並抵扣買賣價金之事實，業據被告提出買賣契約書正本一份、支票影本
        十二張、本票影本一張、本票遺失報廢剪報影本一張（以上支票及本票總金
        額為六百六十七萬元）為證（見本院卷第一五四頁至一五七頁），證人即承
        辦本件不動產買賣事宜之代書彭采楹證稱：本件兩造確有約定買方支付現金
        一百二十八萬元予賣方，其餘價金以代償債務抵扣，另增值稅、契稅約定為
        八十七萬元，由賣方負擔，不做找補，被告所提出之買賣契約書交款備忘錄
        之記載為其於八十四年十二月十五日被告支付六十萬元時所寫，當時被告及
        呂於東均在場，係依照當事人之意思，寫完有請呂於東簽名，因呂於東說未
        帶契約，所以只能記載在被告所持有之契約書上，本件買賣原告方面均由呂
        於東出面處理，被告受讓韓竹麗債權後，有將債權證明之支票交還給原告。
        八十四年十月二十三日清償證明亦係其所寫，因買方代償四百萬元要其幫忙
        寫清償證明，其寫完後交韓竹麗蓋章等語（見本院卷第七十三頁至七十四頁
        、九十三頁至九十四頁）。另證人溫進財（韓竹麗之夫）證稱：被告有向韓
        竹麗借款，總共七百萬元，一筆是以韓竹麗、一筆是以韓建剛（之名義），
        分別設定四百萬元及三百元抵押權，因其欠被告八百多萬元，所以將債權讓
        與被告抵債，其有將抵押權契約書及本票等資料交給被告之夫蘇亞斌（見本
        院卷第七十三頁）。證人韓建剛證稱：其共有五百萬元放在韓竹麗處，請韓
        竹麗代為投資，其後韓竹麗告知伊出借三百萬元予原告，並在系爭房地上設
        定抵押，原告有無將款項還給韓竹麗伊不清楚（見本院卷第一一八頁）。證
        人蘇亞斌（被告之夫）證稱：其因與韓竹麗間有八百萬元債務互為抵銷，有
        找韓竹麗簽二張清償證明，其中一張交代書辦理塗銷系爭房地之抵押權，另
        一張交原告，原告說要保留抵押權（新豐鄉房地之抵押權），後該新豐鄉房
        地之抵押權被法院塗銷，原告所提出八十一年三月六日之清償證明與本件無
        關，該抵押權在八十一年就塗銷，另於八十三年設定抵押權給韓建剛（見本
        院卷第一一九頁）。證人韓竹麗則證稱：呂於東自八十四年間起陸續向其借
        款，中間雖有清償一部分，最後尚欠七百多萬元未清償。原告所提出之清證
        明書所蓋印文為其所有，其於八十四年八月三十日出境，八十五年六月十八
        日入境，八十四年十月間其不在國內，呂於東並未在八十四年十月間對其清
        償現金三百八十萬元，伊之朋友張大嬌向被告及其夫蘇亞斌借款八百萬元，
        並開立支票，支票由伊背書，後來支票跳票，故伊與被告間有八百萬元之債
        務，至於後來其夫溫進財有無將其對原告之債權移轉予被告，以抵償該債務
        ，為其夫在處理，其不知情（見本院卷第一四四頁至第一四七頁）。
      (2)原告雖主張上開證人之證言均不實在云云。惟查：如依原告之主張，系爭
        房地買賣價金為一千四百萬元、扣除簽約金三十萬元、第二次付款六百七十
        萬元、銀行貸款承受四百五十萬元後，尾款應為二百五十萬元，惟原告提出
        之買賣契約書第十四條特約事項約定，土地及建物完全過戶時，買方支付之
        尾款金額僅為一百萬元，應可認定兩造在第二條付款辦法外，另有其他抵扣
        之約定，致抵扣後尾款之金額僅餘一百萬元，原告徒以契約內容變更必會在
        雙方持有之契約書上加註，原告持有之契約書上並無被告為原告代償韓竹麗
        債務之記載，足以推認兩造之間應該項約定云云，不足採信。原告自認被
        告所提出之買賣契約書第十四條特約事項條款後方之「呂於東」簽名一枚及
        修改處所蓋原告「甲○○○」之印文為真正，惟辯稱證人彭采楹在呂於東簽
        名之後始塗改第十四條之內容，並盜蓋原告之印章，且呂於東簽名時交款備
        忘錄之收款摘要欄為空白，亦係證人彭采楹事後偽造有關被告代償韓竹麗之
        借款債權及負擔土地增值稅及契約，並以價金抵扣等文字云云，惟原告就印
        章被盜用，及收款備忘錄之收款摘要欄係事後加註之事實，並未舉證以實其
        說，自難採信。另原告雖主張證人韓竹麗之四百萬抵押債權即包含韓建剛
        之三百萬抵押債權在內，且實際債權額僅有三百八十萬元，證人呂於東已於
        八十四年十月中旬完全清償，韓竹麗並將清償證明，及全部塗銷抵押權之文
        件交予原告云云，並提出清償證明書二份、塗銷抵押權文件一份為證（見本
        院卷第八十頁至八十五頁），證人呂於東亦附和其說，惟查，系爭房地上韓
        建剛設定之最高限額三百萬元之抵押權，與新豐鄉房地韓竹麗設定之最高限
        額四百萬元之抵押權，設定之金額及登記之時間均不相同，如何認定係擔保
        同一筆債權，已有疑義，又證人呂於東自認證人韓竹麗所提出之支票、本票
        共十三張係向韓竹麗借款時所交付（見本院卷第一四七頁），而上開支票及
        本票總額為六百六十七萬元，雖其辯稱其中有部分支票係重覆開立，惟並未
        舉證以實其說，又其在臺灣新竹地方法院檢察署八十四年度他字第二一二號
        韓竹麗重利案件八十四年七月六日檢察官訊問時其共欠韓竹麗多少債務時，
        自承「到目前尚欠六百多萬」，顯與其原先證述借款債務金額僅有三百八十
        萬元不符，經本院提示上開供述後，其改稱「連本帶利是陸佰萬元，因韓竹
        麗要我在重利案件中幫他說話，故與他達成和解，和解時連本帶利以佰捌
        拾萬元和解，後來韓竹麗又與串通來買我的房屋並不付買賣價金，仍想要求
        柒佰萬元債權」（見本院卷第一九二頁）。惟原告對於嗣後與韓竹麗達成和
        解，將債務金額減為三百八十萬元之事實，亦未舉證以實其說，自難採信。
        另有關清償借款之經過，證人呂於東原證稱，係在清償證明開出前一週在韓
        竹麗新竹市的公司交付現金三百八十萬元云云（見本院卷第一三七頁反面）
        ，惟經被告抗辯韓竹麗於八十四年八月三十日出國，八十五年六月十八日始
        回國，八十四年十月間韓竹麗不在國內，並提出韓竹麗護照影本（見本院卷
        第一四九頁以下），證人呂於東復改口稱錢是還給溫進財云云，其證言前後
        矛盾，另證人溫進財及證人蘇亞斌均證稱係因韓竹麗與被告間之債權債務互
        為抵銷後，始以韓竹麗之名義開立清償證明，交被告轉交原告收執，故原告
        亦不能以其持有韓竹麗開立之清償證明之事實，作為其已清償借款債務之證
        明。再者，兩造均不爭執清償證明書係由證人彭采楹所草擬後，蓋用韓竹麗
        之印章，惟依常理，證人呂於東如自行前往韓竹麗之公司清償高達三百八十
        萬元之借款債務，且係以現金清償，自應當場要求韓竹麗或溫進財開立清償
        證明或收據為憑，以免日後滋生爭議，豈會在一周後始在代書彭采楹處開立
        清償證明，且原告與韓竹麗間清償借款事宜如與系爭房地之買賣完全無關，
        又何須央請代書彭采楹介入，代撰清償證明書？另參以證人彭采楹與兩造
        並無親戚僱傭關係，應無干冒刑責加身，而為被告偽造契約內容、盜用原告
        印章，再到庭為虛偽證言之必要。綜合上開理由，本院認為證人彭采楹、溫
        進財、蘇亞斌等人所述，兩造訂定買賣契約後，除約定由被告承受新竹市第
        一信用合作社抵押借款四百八十五萬元外，另行約定由被告代償訴外人韓竹
        麗抵押借款七百萬，及土地增值稅、契稅定為八十七萬元，由被告代繳，並
        均自買賣價金中扣除，被告並已依約代償完畢等語堪信為真實。
（三）依上所述，兩造間約定買賣價金為一千四百萬元，並約定被告承受系爭房地上
      所設定新竹市第一信用合作社抵押借款四百八十五萬元，及代償原告對訴外人
      韓竹麗借款債務七百萬元，及代繳土地增值稅及契稅以八十七萬元計算不作找
      補，以上金額均由價金中扣除，扣除後餘額為一百二十八萬元，被告已以現金
      支付完畢，被告自無積欠買賣價金，原告以被告未付清價金為由，先位請求給
      付買賣價金八百二十萬元，及備位請求解除契約後回復原狀，將系爭房地所有
      權移轉登記塗銷，回復為原告所有，均非正當，應予駁回。原告既受敗訴判決
      ，其假執行之聲請即失所依據，應併予駁回。
（四）因本案事證已臻明確，兩造其餘主張陳述及所提之證據，核與判決之結果不生
      影響，毋庸再予審酌，附此敘明。
三、據上論結，本件原告之訴為無理由，依民事訴訟法第七十八條，判決如主文。
中　　　華　　　民　　　國　　九十一　　年　　　三　　　月　　二十一　　日
                                  臺灣新竹地方法院民事第二庭
~B法　　　官　彭洪英
右為正本係照原本作成。
如對本判決上訴，須於判決送達後廿日內向本院提出上訴狀。
~B法院書記官　吳美雲
中　　　華　　　民　　　國　　九十一　　年　　　三　　　月　　二十一　　日
